最高法院刑事判決　　　　　　　　　　　　　　　九十一年度台上字第五一二三號
　　上　 訴　 人　台灣高等法院檢察署檢察官
　　上訴人即被告　甲○○
右上訴人等因被告常業重利案件，不服台灣高等法院中華民國八十九年五月二十三日
第二審判決（八十八年度上訴字第四六一○號，起訴案號：台灣板橋地方法院檢察署
八十八年度偵字第一五四一五號），提起上訴，本院判決如左：
    主  文
原判決撤銷，發回台灣高等法院。
    理  由
本件原判決認定上訴人即被告甲○○基於常業重利犯意，自民國八十七年四月間起，
在台北縣三重市○○路一二一號一樓開設「松興」錢莊，以00000000號、0
0000000號電話為聯絡工具，乘郭朝棟、黃加興、王文明等不特定人急迫時貸
以金錢，其貸款方式為，每貸款新台幣（下同）一萬二千元，分十四期攤還本息，每
二日為一期，每期還款一千元；每貸款一萬三千五百元，分十期攤還本息，每三日為
一期，每期還款一千五百元；每貸款一萬元，每日利息一百元，十天為一期繳息一千
元，借款人需簽立借收據、本票及以身分證或行車執照或駕駛執照為抵押，而取得年
利率百分之三百六十至百分之四百五十六不等，與原本顯不相當之重利，並以之為常
業。嗣於八十八年六月二十一日下午五時許，經警在上址查獲，扣得郭朝棟身分證二
張（新舊各一張）、所簽發本票二張、借據二張，黃加興身分證、駕駛執照影本、借
據、本票各一張。甲○○於翌（二十二）日經檢察官准予具保後，仍承前常業重利犯
意，在上址繼續開設「松興」錢莊，乘王文明、劉文光、林嫌等不特定人急迫時貸以
金錢，以前開方式取得與原本顯不相當之重利，並以之為常業，嗣於同年八月二十日
經警在上址扣得日結單三張、工作登記表四張、借款卡四張等情。因而撤銷第一審所
為科刑之判決，改判論處甲○○以乘他人急迫貸以金錢，而取得與原本顯不相當之重
利為常業罪刑。固非無見。
惟查：(一)、有罪判決書所記載之犯罪事實，為論罪科刑適用法律之基礎，故凡於適用
法律有關之重要事項，必須詳加認定，明確記載，然後於理由內敘明犯罪事實所憑之
證據及認定之理由，始足為適用法律之依據。若事實未有此記載，而理由加以說明，
為理由失其依據。如事實有此記載，理由未予說明，則為理由不備，按諸刑事訴訟法
第三百七十九條第十四款規定，其判決當然為違背法令。原判決事實認甲○○係基於
常業重利犯意，開設「松興」錢莊，而以上開三種貸款方式，乘郭朝棟等人急迫，貸
以金錢，取得與原本顯不相當之重利為常業等情。然於理由內對於甲○○如何乘郭朝
棟等人「急迫」，以上開三種方式貸予款項，及其所取得之利息如何得認係「與原本
顯不相當」，並未為必要說明，且判決事實既認甲○○係以重利為常業，理由內對其
憑以認定為「常業」之心證理由，亦未加論敘，均有判決理由欠備之可議。(二)、依原
判決認定之事實，甲○○於八十一年間因賭博案件，經原審法院判處有期徒刑八月確
定，並於八十二年五月三十一日執行完畢，復於八十七年四月間起，在台北縣三重市
○○路一二一號一樓開設「松興」錢莊，而為本件常業重利犯行。則其常業重利之部
分犯行既在前犯賭博罪有期徒刑執行完畢後五年內所為，自與刑法第四十七條累犯規
定相符，原判決於理由說明本件犯罪已逾五年，不構成累犯，應有判決理由矛盾及不
適用法則之違法。(三)、依證人王文明於警詢證稱其係於八十八年八月二日在三重市○
○路一二一號（松興）地下錢莊貸款一萬五千元，又於同月十八日再赴上址貸款三萬
元，共計二次，每借一萬五千元，先扣一千五百元，每二日還一千元，分十五期三十
日還一萬五千元等語，其於八十八年八月之前，似未曾向甲○○貸借款項，原判決理
由亦引此項證述為陳某犯罪之論據之一，乃於判決事實復認其於八十八年六月二十一
日以前，即八十七年四月間起，曾乘王文明急迫，貸以金錢等情，致此項事實認定與
其理由之論述，有前後矛盾之違誤可指。以上或係檢察官及甲○○上訴意旨所指摘，
或為本院得依職權調查之事項，應認原判決有撤銷發回更審之原因。原判決不另諭知
無罪部分，基於審判不可分之原則，併予發回。
據上論結，應依刑事訴訟法第三百九十七條、第四百零一條，判決如主文。
中      華      民      國    九十一    年      九      月      十二    日
                              最高法院刑事第十二庭
                                  審判長法官  張  淳  淙
                                        法官  謝  俊  雄
                                        法官  蘇  振  堂
                                        法官  張  春  福
                                        法官  呂  丹  玉
      右正本證明與原本無異
                                              書  記  官
中      華      民      國    九十一    年      九      月     十八     日
